【裁判字號】    90,訴,181
【裁判日期】    901101
【裁判案由】    偽造文書等
【裁判全文】
臺灣雲林地方法院刑事判決                            九十年度訴字第一八一號
    公  訴  人  臺灣雲林地方法院檢察署檢察官
    被      告  甲○○
    被      告  丙○○
    右二人共同
    選任辯護人  陳信村
右列被告因偽造文書等案件，經檢察官提起公訴（八十九年度偵字第一三八○、三五
五九、四六一三號），本院判決如左：
    主  文
甲○○意圖為自己不法之所有，以詐術使人將本人之物交付，處有期徒刑肆月，如易
科罰金，以參佰元折算壹日。又除去公務員查封之標示，處有期徒刑參月，如易科罰
金，以參佰元折算壹日。應執行有期徒刑陸月，如易科罰金，以參佰元折算壹日，緩
刑參年。
丙○○無罪。
    事  實
一、甲○○於民國八十七年二月間，自任會首招攬互助會，連同會首共有會員二十五
    名，每會每月會款為新台幣（下同）二萬元，自上開年月起，於每月十五日在雲
    林縣四湖鄉○○村○○路五一之十二號其住處開標，採內標制，其中乙○○○參
    加兩會。甲○○竟意圖為自己不法之所有，於八十七年七月十五日投標時，未經
    會員乙○○○同意，以口頭冒乙○○○名義以利息四千五百元參加該期互助會競
    標，得標後進而向其他會員謊稱係乙○○○自行投標，並於乙○○○之子陳俊源
    以電話查詢本次投標情形時，偽稱係會員陳孟宗以同上開利息得標等不實消息，
    使其他會員及乙○○○陷於錯誤，而支付該期會款，致使乙○○○及當時尚未得
    標之活會會員致生損害。嗣甲○○得知乙○○○欲於八十八年十一月十五日投標
    時，始另向會員王景泉商借一活會供乙○○○投標，果由乙○○○以利息一萬二
    千元得標，應得會金四十五萬一千元，扣除乙○○○其他欠款，應給付四十三萬
    五千元，而甲○○僅支付其中十三萬五千元，其餘則由甲○○簽發本票，並由丙○○背書後交付乙○○○；乙○○○再於八十九年一月十五日以利息五千元得標
    ，應得標金四十六萬五千元，扣除乙○○○其他欠款，應給付四十二萬元，並由
    甲○○簽發同額本票後，由丙○○背書交付乙○○○，後經陳俊源查訪其他會員
    並比對各期之得標名單後，始發現上情。
二、又甲○○因與債權人蔡金枝有債務未償，經蔡金枝取得假扣押裁定執行名義後，
    向本院聲請就甲○○所有置於雲林縣四湖鄉○○村○○路六五六號住處販賣之家
    具查封，並經蔡金枝之代理人陳俊源於八十九年三月六日引導本院負責執行之公
    務員書記官高月華督同執達員蔡坤達，至上址就甲○○所有如附表所示之物品查
    封在案，並放置現場交由甲○○負責保管。甲○○竟基於違背查封效力之故意，
    未經執行法官之同意，於查封期日八十九年三月六日下午三時十分至拍賣期日即
    同年六月二十一日上午九時之不詳時間，在上開處所，將如附表編號二、三、四
    、五號物品上之查封標示予以除去，改貼於不同材質之同類物品冒充，並將如附
    表編號一之化妝台、床身、衣櫥抽換不同材質之組件，而將原查封物品予以隱匿
    處分，違背查封之效力。嗣經陳俊源取得甲○○應給付其票款之執行名義，聲請
    就前開查封物品調卷拍賣時，發現上情（損害債權部分未經告訴）。
三、案經乙○○○告訴及債權人陳俊源向本院執行人員舉發移送臺灣雲林地方法院檢
    察署檢察官偵查起訴。
    理  由
壹、有罪部分
一、事實一部分：
    訊之被告甲○○，固坦承其招攬前開互助會，並於八十七年七月十五日會期，以
    乙○○○名義以口頭參與競標，並以利息四千五百元標得互助會，並據以向會員
    收取該期會款等情，惟矢口否認有何詐欺或偽造文書之事實，並辯稱：其事前曾
    向告訴人之子即實際處理告訴人互助會事務之陳俊源商借，並得其同意，始以乙○○○名義標取會款，且該期因較少會員到場投標，故僅以口頭投標，未填寫標
    單，再告訴人曾於八十五年間參加被告所招攬之互助會，並將其活會借與被告先
    標等語。經查，被告甲○○自白其於前揭期日以告訴人乙○○○名義以利息四千
    五百元得標會款乙節，核與告訴人此部分之指訴情節相符，並有互助會名單及被
    告提出之互助會得標順序表一紙在偵查卷可按，足信與事實相符。又被告所辯其
    參與上開競標前，曾徵得實際處理告訴人本件互助會事務之陳俊源之同意，及告
    訴人參加被告於八十五所招攬之互助會亦借與被告先標云云，業據告訴人及証人
    即告訴代理人陳俊源到庭否認屬實，而被告未提出相關之証據方法供本院調，且
    如其前揭所辯與事實相符，何需於事後又再向會員王景泉商借活會供告訴人兢標
    ？其所辯情節與其前開所為不符，尚難採信為真正。至於被告於八十五年所招攬
    之互助會與本件無必然之關係，無法據以証明其上開競標確曾得告訴人之同意。
    此外，並有被告簽發用以給付會金之本票四紙影本及前揭互助會名單暨互助會得
    標順序表一紙在偵卷可稽，被告犯行足以認定，應予依法論科。
二、事實二部分：
（一）訊據被告甲○○，固坦承其所有如附表所示之物品，於前揭時地經本院執行人
      員予以查封並交由其保管，惟矢口否認有何違背查封效力之犯行，並辯稱：拍
      賣時之物品與查封時無異等語。經查，前開事實，業據証人即負責本件執行之
      書記官高月華結証明確，核與証人即債權人陳俊源關於此部分之証述情節相符
      ，並有查封物品照片十六幀、本院八十九年度執全字第一一七號假扣押執行及
      八十九年度執字第二七二四號給付票款民事執行卷宗可稽，被告犯行足以認定
      ，被告空言否認，核無可採，應予依法論科。
（二）起訴意旨另稱：被告並取走彈簧床墊一個，違背查封之效力。及証人陳俊源另
      証稱：如附表編號十四、十九、二十、二十一、二十二、二十三號查封物品含
      小茶几，編號二、三、四、五號部分含大茶几，但拍賣時均已不見，另附表編
      號十四、十九、二十一、二十三號部分，封條已被撕毀等情。均為被告所否認
      ，並辯稱彈簧床墊及編號二、三、四、五號部分之大茶几，均未經查封，其餘
      部分之小茶几仍然存在，亦未故意撕毀封條等語。經查，如附表所示查封物品
      清單編號一及編號二、三、四、五部分係分別就床組及牛皮沙發為查封，並未
      載明包括彈簧床墊及茶几，依社會一般家具交易情形，所謂「床組」並不包括
      彈簧床墊，沙發亦與茶几分別搭配計價，而非固定整組出售；又編號十四及十
      九至二十三之木製組椅之大、小茶几，至拍賣時尚完好存在乙節，業據証人高
      月華結証屬實；至於編號十九至二十三部分封條是否被撕毀，証人高月華則証
      稱未特別檢視等語，然上開查封標示如確經撕毀，執行拍賣人員當無未予發覺
      之理，且該等查封物品既於拍賣期日尚完好存在，由法院執行人員予以依法拍
      賣，被告應無故意撕毀查封標示之必要，故被告前揭所辯，堪信屬實，前揭起
      訴事實與証述內容不予採認。
三、核被告甲○○所為：
（一）假冒乙○○○名義標得會款，並據以向會員收取該期會款係犯刑法第三百三十
      九條第一項之詐欺罪，其基於一詐欺之犯意，以一行為向多數活會會員詐取該
      期會款，係一行為觸犯多數詐欺罪名，為想像競合犯，應從一重處斷。另檢察
      官起訴意旨稱：被告甲○○擅自偽造乙○○○之投標單並據以行使，另犯行使
      偽造私文書罪嫌云云。為被告所堅決否認，並辯稱該期日係口頭以乙○○○名
      義投標，並未填寫標單等語。經查，本件並未扣得被告所偽造之標單，且無任
      何証據足資証明被告於前開期日確有偽造文書之犯行，徵諸一般民間習慣，亦
      不乏於互助會以口頭投標之情，故被告所辯，堪信屬實。被告既未偽造告訴人
      之標單，並據以行使，自不構成上開罪名，然起訴意旨認此部分與前開被告所
      犯詐欺罪間，有牽連犯之裁判上一罪關係，故不另為無罪之諭知。
（二）被告係民事執行案件之債務人，受法院之委託保管其已被查封之物品，而將查
      封標示予以除去、改以其他物品冒充，並抽換部分之查封物，而將原查封物予
      以隱匿、處分，係犯刑法第一百三十九條違背查封效力罪。雖其除去如附表編
      號二至五號四紙查封標示，並抽換如附表編號一之部分查封物品組件，然係基
      於一違反查封效力之意思所為，並侵害一國權行使之法益，故應從一重之除去
      公務員所施之查封標示罪論處。
（三）爰審酌被告並無前科之素行，有本院被告院內索引卡紀錄表及台灣高法院被告
      全國前案紀錄表可按，其所招攬之互助會中，僅只此次冒標，顯係出於一時經
      濟困頓所致之犯罪動機，且告訴人嗣後要投標時，亦經被告向其他會員商借活
      會供告訴人投標之犯罪所生損害，與違反查封效力之犯罪動機、目的，和前開
      犯罪手段及犯後否認犯行等一切情狀，分別量處如主文所示之刑。另本件行為
      後，刑法第四十一條規定得易科罰金之罪，已自犯最重本刑為三年以下有期徒
      刑以下之刑之罪，於九十年一月十日修正公布為同條第一項規定，犯最重本刑
      為五年以下有期徒刑以下之刑之罪，行為後法律有變更，應適用裁判時之法律
      ，故依修正後刑法第四十一條第一項前段規定，諭知易科罰金折算之標準，併
      定應執行之刑。又被告未曾受有期徒刑以上刑之宣告，有上開前科紀錄可稽，
      因一時失慮而誤罹刑章，經此罪刑之宣告，當知警惕，信無再犯之虞，故本院
      認所宣告之刑以暫不執行為適當，爰併予宣告緩刑三年，以啟自新。
貳、無罪部分
一、公訴意旨另以：被告丙○○與甲○○二人，共同意圖為自己不法之所有，於前開
    期日投標時，未經會員乙○○○同意，偽造乙○○○名義之投標單，以利息四千
    五百元參加互助會競標，得標後並向其他會員謊稱係乙○○○得標，使其他會員
    陷於錯誤，而支付該期會款，使乙○○○及當時尚未得標之會員致生損害，被告
    丙○○涉犯刑法第二百十六條之行使第二百十條偽造私文書及第三百三十九條第
    一項詐欺等罪嫌。
二、按犯罪事實應依証據認定之，無証據不得推定犯罪事實，又不能証明被告犯罪者
    ，應諭知無罪之判決，刑事訴訟法第一百五十四條及第三百零一條第一項分別定
    有明文。起訴意旨認被告涉犯上開罪嫌，無非係以告訴人之指訴，互助會名單，
    及告訴人之子陳俊源否認被告甲○○曾向其借標會款為據。然為被告丙○○所堅
    決否認，並辯稱：本件互助會之會首為其夫即被告甲○○，其並未參與，其偶爾
    幫忙會務，只是基於夫妻日常事務之協助，至於在本票上背書，則係應告訴人之
    要求所為，並無詐欺或行使偽造文書之事實等語。
三、經查，被告甲○○於上開期日以告訴人之名義參與競標時，並未偽填標單，已詳
    如前述，故被告吳丙○○並無共同行使偽造私文書之犯罪事實。再者，依上開互
    助會名單所示，會首係甲○○，被告丙○○並未擔任會首；且告訴人在本院審理
    時陳明本件互助會係被告甲○○所招募，係因甲○○之妻丙○○在票據上背書，
    所以才對她提出告訴等語。然被告丙○○在被告甲○○所簽發之前揭本票背書，
    其原因有多種可能，尚難逕認被告丙○○為本件互助會之會首之一。另証人陳俊
    源雖証稱：其於八十七年七月十五日曾以電話查詢上開投標情形時，被告丙○○
    向其偽稱係會員陳孟宗以前開利息得標等語。然為被告所否認，而查上開証人係
    告訴人之子，且係實際處理告訴人參與本件互助會事務之人，為証人所不否認，
    且從其受任為本件告訴代理人，及關於互助會投標等事實之陳述均由其所為等情
    ，堪信無訛，故其証言之証據力簿弱，尚難遽認屬實。此外，又查無其他証據足
    資証明被告丙○○確有詐欺或行使偽造私文書之犯罪事實，依前揭規定意旨，自
    應為無罪之諭知。
參、據上論斷，應依刑事訴訟法第二百九十九條第一項前段、第三百零一條第一項、
    刑法第二條第一項前段、第三百三十九條第一項、第一百三十九條、第五十五條
    、第四十一條第一項前段、第七十四條第一款，罰金罰鍰提高標準條例第一條前
    段、第二條，判決如主文。
本案經檢察官施添寶到庭執行職務。
中      華      民      國      九十    年      十一      月      一    日
                                        臺灣雲林地方法院刑事第二庭
                                            法  官  黃一馨
右正本證明與原本無異。
如不服本判決，應於判決送達後十日內，向本院提出上訴狀。（須附繕本）
                                            書記官  陳姵君
中      華      民      國      九十    年      十一      月      一    日
附錄：
刑法第三百三十九條第一項
意圖為自已或第三人不法之所有，以詐術使人將本人或第三人之物交付者，處五年以
下有期徒刑、拘役或科或併科一千元以下罰金。


司法院資訊處製作；財團法人民間司法改革基金會備份。
